【裁判字號】    99,上易,1095
【裁判日期】    990921
【裁判案由】    詐欺
【裁判全文】
臺灣高等法院刑事判決                99年度上易字第1095號
上  訴  人    臺灣板橋地方法院檢察署檢察官
被      告    甲○○
上列上訴人因被告詐欺案件，不服臺灣板橋地方法院97年度易字
第3067號，中華民國99年2月26日第一審判決（起訴案號：臺灣
板橋地方法院檢察署97年度偵字第23083號），提起上訴，本院
判決如下：
    主  文
上訴駁回。
    事  實
一、公訴意旨略以：被告甲○○明知茂為科技股份有限公司（下
    稱茂為公司）之0000000000號網路遊戲點數儲值電話限使用
    每通電話費新臺幣（下同）6元之市內電話撥打，每通6元可
    購得網路遊戲點數5點，竟意圖為自己不法之所有，自民國
    （下同）95年10月間起至96年8月間止，利用其本人及不知
    情之楊靜純、蔡炳泓、蘇宗娟、張婉如、張鴻宇等人申辦之
    臺灣電訊股份有限公司（已改為臺灣固網股份有限公司，下
    稱臺灣固網公司）GOGOTALK節費電話，以每6秒0.335元之代
    價之不正方法，撥打由中華國際通訊網路股份有限公司（下
    稱中華通訊公司）提供茂為公司使用之上開遊戲點數儲值電
    話之收費設備，共計69萬7320通，利用該節費電話係以0000
    000000之代表號進入中華通訊公司之電腦系統之方法，使該
    系統對真正電話來源之識別陷於錯誤，誤認係客戶自市內電
    話撥打購買點數，而每次給予5點之遊戲點數，甲○○因而
    取得遊戲點數之利益，而獲得相當於371萬元之利益。嗣經
    告訴人中華通訊公司發覺有異報警處理，始循線查悉上情。
    因認被告涉犯刑法第339條之1第2項之以不正方法自收費設
    備得利罪嫌等語。
二、證據能力部分：按被告以外之人於審判外之言詞或書面陳述
    ，除法律有規定者外，不得作為證據，刑事訴訟法第159條
    第1項定有明文，此即學理上所稱「傳聞證據排除法則」。
    又被告以外之人於審判外之陳述，雖不符同法第159條之1至
    第159條之4之規定，而經當事人於審判程序同意作為證據，
    法院審酌該言詞陳述或書面陳述作成時之情況，認為適當者
    ，亦得為證據。當事人、代理人或辯護人於法院調查證據時
    ，知有第159條第1項不得為證據之情形，而未於言詞辯論終
    結前聲明異議者，視為有前項之同意，此則據同法第159 條
    之5規定甚明。鑒於採用傳聞證據排除法則重要理由之一，
    係因傳聞證據未經當事人之反詰問予以覈實，若當事人願放
    棄對原供述人之反對詰問時，原則上即可承認該傳聞證據之
    證據能力。而揆諸我國刑事訴訟法第159條之5之立法理由，
    除參照前述傳聞證據排除法則之基本法理外，亦參考日本刑
    事訴訟法第326條之立法例，查日本刑事審判實務之運作，
    有關檢察官及被告均同意作為證據之傳聞書面材料或陳述，
    可直接援引該國刑事訴訟法第326條作為傳聞例外之法律依
    據，僅在檢察官與被告或其辯護人不同意之情況下，乃須根
    據其他傳聞例外規定，俾以斟酌該等傳聞書面材料或陳述是
    否具有證據能力，在當事人間無爭執之案件中，傳聞證據基
    本上均可依據前引規定提出於法院使用。據此，我國刑事訴
    訟法第159條之5之適用應可作同上之解釋。公訴人及被告就
    本件判決所引之被告以外之人於審判外之陳述，於本院行準
    備程序及審理時均同意有證據能力（見本院99年6月14日準
    備程序筆錄第3頁至第5頁），而本院審酌上開傳聞證據作成
    時之情況，核無違法取證及證明力明顯過低之瑕疵，為證明
    犯罪事實所必要，亦認為以之作為證據為適當，根據上開規
    定及說明，作為本件判決認定被告犯罪事實之被告以外之人
    於審判外陳述是否屬於傳聞之例外，無庸先行考量刑事訴訟
    法第159條之1第2項、第159條之2、第159條之3等規定，得
    逕依同法第159條之5規定作為證據。
三、按犯罪事實應依證據認定之，無證據不得認定犯罪事實。又
    不能證明被告犯罪者，應諭知無罪之判決，刑事訴訟法第15
    4條第2項、第301條第1項分別定有明文。又事實之認定，應
    憑證據，如未能發現相當證據，或證據不足以證明，自不能
    以推測或擬制之方法，以為裁判基礎。再認定不利於被告之
    事實，須依積極證據，苟積極證據不足為不利於被告事實之
    認定時，即應為有利於被告之認定，更不必有何有利之證據
    。而認定犯罪事實所憑之證據，雖不以直接證據為限，間接
    證據亦包括在內；然而無論直接或間接證據，其為訴訟上之
    證明，須於通常一般之人均不致有所懷疑，而得確信其為真
    實之程度者，始得據為有罪之認定，倘其證明尚未達到此一
    程度，而有合理之懷疑存在，致無從為有罪之確信時，即應
    為無罪之判決。又刑事訴訟法第161條第1項規定：檢察官就
    被告犯罪事實，應負舉證責任，並指出證明之方法。因此，
    檢察官對於起訴之犯罪事實，應負提出證據及說服之實質舉
    證責任。倘其所提出之證據，不足為被告有罪之積極證明，
    或其指出證明之方法，無從說服法院以形成被告有罪之心證
    ，基於無罪推定之原則，自應為被告無罪之判決。又告訴人
    之告訴，係以使被告受刑事訴追為目的，是其陳述是否與事
    實相符，仍應調查其他證據以資審認（最高法院30年度上字
    第816號、40年度臺上字第86號、52年度臺上字第1300號、7
    6年度臺上字第4986號、92年度臺上字第128號判例意旨參照
    ）。
四、公訴人認被告甲○○犯刑法第339條之1第2項之以不正方法
    自收費設備得利罪嫌，無非係以被告於警詢中之供述、告訴
    代理人林鶴城於警詢中之指述、證人楊靜純、蔡炳泓、蘇宗
    娟、張婉如、張鴻宇於警詢中之陳述（偵查卷第4頁至第7頁
    、第28頁、第86頁至第87頁、第66頁至第70頁、第73頁至第
    74頁、第78頁至第79頁、第83頁至第84頁）、臺灣固網公司
    連線時間、紀錄查詢結果、茂為公司線上購點網頁、中華通
    訊公司話務分析表及GOGOTALK電話收費說明等（偵查卷第51
    頁、第60頁至第65頁）資為論據。
五、訊據被告甲○○坦承自95年10月至96年8月曾以自己及向不
    知情之楊靜純、蔡炳泓、蘇宗娟、張婉如、張鴻宇等人借用
    臺灣固網公司GOGOTALK節費電話，撥打中華通訊公司之0000
    000000號電話，共撥打69萬7320通，而取得茂為公司之網路
    遊戲儲點數等事實（原審卷第20頁至第23頁、第64頁反面至
    第65頁、第118頁至第121頁、本院99年6月14日準備程序筆
    錄第2頁），惟堅決否認有何以不正方法以收費設備取得利
    益犯行，辯稱：伊以臺灣固網公司提供之電話節費盒，連接
    中華電信之市內電話，透過網路就可以使用，伊撥打出去的
    電話號碼是0000000000網路電話，不知道受話端號碼顯示00
    00000000號，這是中華通訊公司內部系統所顯示的，並非伊
    刻意要讓中華電信產生錯誤；況臺灣固網公司的節費電話未
    限制不可以撥打上開中華通訊公司之0000000000號電話，而
    中華通訊公司沒有設置阻擋節費電話撥打之機制，伊並未改
    變中華通訊公司之操作系統等語。
六、經查：
（一）告訴人中華通訊公司與茂為公司簽訂「phone pay party
      付費機制合作合約書」，雙方合作方式係以茂為公司（即
      遊戲供應商）向消費者提供網路遊戲，由告訴人中華通訊
      公司代收遊戲點數之對價（即代收商），而消費者取得遊
      戲點數之對價係由其電信費用帳單中付款中華電信股份有
      限公司（下稱中華電信公司），再由告訴人中華通訊公司
      與中華電信公司拆帳，另告訴人中華通訊公司再與茂為公
      司拆帳。消費者欲向茂為公司取得遊戲點數前，必須先透
      過告訴人中華通訊公司之系統平台取得一組系統授權碼（
      即消費者撥打中華通訊公司所提供之0000000000號，由系
      統平台以語音流程告知數字型態之授權碼），於取得授權
      碼後，始能獲得茂為公司所提供之網路遊戲服務，亦即消
      費者取得該遊戲點數之對價即係撥打0000000000號之電信
      費用等事實，業經證人林鶴城於原審審理時證述明確（原
      審卷第82頁至第83頁），復有phone pay party付費機制
      合作合約書、語音流程光碟暨錄音譯文各1件在卷可稽（
      偵查卷第31頁至第41頁、第44頁至第50頁），堪可採信。
（二）被告為取得茂為公司之網路遊戲點數，自95年10月至96年
      8月曾以自己申請之0000000000號網路電話及向不知情之
      楊靜純、蔡炳泓、蘇宗娟、張婉如、張鴻宇等人借用臺灣
      固網公司GOGOTALK網路電話，撥打告訴人中華通訊公司之
      0000000000號電話，共撥打69萬7320通，因而取得茂為公
      司之網路遊戲儲點數等事實，業據被告於原審及本院行準
      備程序、審理時供認不諱（原審卷第118頁至第120頁、本
      院99年6月14日準備程序第2頁、99年8月10日審判程序筆
      錄第5頁），並據證人蔡炳泓、蘇宗娟、張婉如、張鴻宇
      、楊靜純於警詢中指證綦詳（偵查卷第66頁至第70頁、第
      73頁至第74頁、第78頁至第79頁、第83頁至第84頁、第86
      頁至第87頁），復有告訴人中華通訊公司提出之通聯紀錄
      節錄（偵查卷第60頁至第63頁）、客戶服務資料、通聯紀
      錄（偵查卷第71頁、第72頁、第75頁至第77頁反面、第80
      頁至第82頁、第85頁）在卷可稽。而0000000000之電話號
      碼係臺灣電訊第二類電信事業節費路由外撥之代表號，非
      被告甲○○申辦使用之號碼，且撥打上開代表號時，會自
      動語音撥放告知該號碼係臺灣電訊所使用之電路代表號，
      無法提供回撥功能。臺灣固網公司未與中華通訊公司約定
      或系統設定節費電話不得撥打0000000000之電話號碼；再
      被告甲○○並未向臺灣固網公司申請0000000000之電話號
      碼，其申辦使用之號碼為0000000000，屬網路電話類型，
      無特殊功能，並已於96年10月停止使用等情，亦有臺灣固
      網公司98年5月13日台固產銷（98）字第0159號函1件在卷
      可參（原審卷第46頁），是被告所辯：告訴人中華通訊公
      司設計之系統，未阻止節費電話撥打0000000000號電話等
      詞，自堪採信。
（三）至被告使用自己所申請或向不知情之蔡炳泓等人所借用之
      臺灣固網公司GOGOTALK網路電話，撥打告訴人中華通訊公
      司之0000000000號電話，因而取得茂為公司之網路遊戲點
      數之行為，是否係以不正方法使告訴人中華通訊公司之電
      信電腦系統產生錯誤判斷。經查：
  １、被告使用第二類電信業者即臺灣固網公司申辦之00000000
      00號網路電話及證人蔡炳泓、蘇宗娟、張婉如、張鴻宇、
      楊靜純申辦之臺灣固網公司網路電話撥打告訴人中華通訊
      公司之0000000000號電話，係經由臺灣固網公司提供之外
      接盒，接上中華電信公司之室內電話，而有關電信費用之
      收取，係以用戶所最先連接通訊網路對象係第一類電信業
      者抑或是第二類電信業者而產生不同之話務費率，若用戶
      使用向第二類電信業者所申辦之網路電話撥打，可享有較
      優惠之話務費率（即採取兩段式撥話，用戶先撥打進入第
      二類電信業者機房，待進入第二類電信業者機房後，再輸
      入受話端號碼，經由第一類電信業機房（即中華電信公司
      ）到受話端，而被告之上開使用方式即係屬經由第二類電
      信業者之網路電話撥打等情，此經證人李嘉雯於原審審理
      時之證述綦詳（原審卷第84頁至第87頁）。是被告使用臺
      灣固網公司所申辦之網路電話或借用證人蔡炳泓向臺灣固
      網公司所申辦之網路電話撥打0000000000號網路遊戲點數
      儲值電話，固有節費之意圖。惟按臺灣固網公司係合法設
      立之第二類電信業者，被告係使用向臺灣固網公司之網路
      電話，並依約支付使用上開網路電話之電信費用，尚難認
      有何欺罔之行為。被告縱因此而節省電話費用，亦不得遽
      認其有不法所有之意圖。
  ２、又查，被告使用之臺灣固網公司網路電話撥打告訴人中華
      通訊公司之0000000000號電話，在受話端所呈現之來電號
      碼為0000000000，而該來電號碼係臺灣固網公司第二類電
      信事業節費路由外撥之代表號，並非被告申辦使用之號碼
      0000000000或借用證人蔡炳泓等人之號碼；且告訴人中華
      通訊公司之電信電腦系統並無設定辨視來話端是否為市內
      電話之機制等情，此據證人李嘉雯於原審審理時證述明確
      （原審卷第84頁反面至第85頁、第87頁），復有臺灣固網
      公司98年5月13日台固產銷（98）字第0159號函1件在卷可
      憑（原審卷第46頁）。因此，被告使用上開網路電話（即
      一般所稱之節費電話）撥打告訴人中華通訊公司之000000
      0000號電話，在告訴人中華通訊公司之電信電腦系統所呈
      現之來話號碼0000000000，係臺灣固網公司之第二類電信
      事業節費路由外撥之代表號，即非由被告以不正當方法在
      電信電腦系統竄改設定，致使告訴人中華通訊公司之電信
      電腦系統辨識錯誤；況告訴人中華通訊公司之電信電腦系
      統原先即無設定辨視來話端是否為市內電話之機制，參以
      臺灣固網公司並未與告訴人中華通訊公司約定或系統設定
      節費電話不得撥打0000000000號電話，此有上開台灣固網
      公司之函文在卷可稽，則被告透過合法之第二類電信業者
      所提供之網路電話撥打告訴人中華通訊公司之0000000000
      電話，縱使被告之上開使用方式，為其本身節省大量之電
      信費用而未符合告訴人中華通訊公司之利益，然被告既未
      施以不正方法，使告訴人中華通訊公司無法辯識來話端是
      否為市內電話，自不得以刑法第339條之1第2項之違法由
      收費設備得利罪相繩。
  ３、再者，茂為公司於網頁上張貼「請選擇點數─6點：OMG
      點數5點（限市內電話使用）」等文字，固有茂為公司線
      上購點網頁資料在卷足考（偵查卷第51頁至第52頁），但
      被告既為合法使用第二類電信之節費電話撥打0000000000
      號網路遊戲點數儲值電話，純因系統無法辨識臺灣固網公
      司提供GOGOTALK節費電話以0000000000代表號進入告訴人
      中華通訊公司電腦系統，誤為市內電話提供遊戲點數，該
      系統非由被告設置，而係由告訴人中華通訊公司所提供，
      則此系統上之缺漏，自不能任令被告負擔刑責。尤以被告
      及一般消費者係付款使用，且被告所為並未使電信電腦系
      統發生錯誤情事，縱因而使告訴人中華通訊公司無法與中
      華電信公司拆帳獲得原本預計之利潤，亦與被告是否構成
      以不正方法自收費設備得利罪究屬二事，不得逕認被告所
      為係成立上開罪行。
七、綜上，本件公訴人所舉之前述各項資為被告犯行證明之證據
    ，尚不足以證明被告有何公訴人所指訴之以不正方法由收費
    設備得利之犯行，公訴人既未提出足夠積極證據證明其犯罪
    ，此外復查無其他積極證據證明被告有上開犯行，應認不能
    證明被告犯罪。
八、原審以不能證明被告犯罪，依前揭之說明，而為被告無罪之
    判決，即核無不合。公訴人循告訴人中華通訊公司狀請上訴
    意旨雖認：刑法第339條之1所謂「不正方法」並不限於以竄
    改電腦系統之方式為之，被告設法以臺灣固網公司之GOGOTA
    LK網路電話係顯示室內電話之來電號碼，使告訴人中華通訊
    公司之電腦系統無法辨識，應已該當刑法第339條之1之犯罪
    構成要件；且被告未依取得遊戲點數之對價約定進行交易，
    卻以機器辨識範圍外之手法取得財產利益，足認被告有不法
    意圖及惡意；雖告訴人中華通訊公司已設有排除非室內電話
    來電號碼之阻絕機制，然而卻僅有中華電信公司才可實質篩
    選來話端為室內電話或網路電話，告訴人中華通訊公司既已
    設有阻絕機制，本件被告之欺罔行為實為罕見之犯罪手法，
    原審判決遽為無罪認定顯有違誤云云。惟查，被告經由第二
    類電信業者之網路電話撥打乙節，俱如前述，是被告使用其
    向臺灣固網公司申辦之網路電話或借用蔡炳泓等人向臺灣固
    網公司申辦之網路電話，本即係基於節費之意圖，復依約支
    付使用上開網路電話之電信費用。被告既為合法使用網路電
    話並支付電信費用，何來欺罔行為之可言，更遑論有何不法
    所有之意圖，自亦不該當刑法第339條之1所謂「不正方法」
    之構成要件；又告訴人中華通訊公司提供之電腦系統無從辨
    視來話端是否為市○○○○○路節費電話之機制乙情，亦如
    前述，是被告使用上揭網路電話所呈現之來話號碼，係臺灣
    固網公司之第二類電信事業節費路由外撥之代表號，並非由
    被告以不正當方法在電信電腦系統所竄改設定，且臺灣固網
    公司並未與告訴人中華通訊公司約定或系統設定節費電話不
    得撥打0000000000號電話。從而，告訴人中華通訊公司之電
    信電腦系統雖因此將網路節費電話誤認為市內電話而發生辨
    識錯誤，實難將此一告訴人中華通訊公司設置所不及之漏洞
    及所生損失逕予歸責於被告，更無使被告因此需負起刑事責
    任之餘地。再以告訴人中華通訊公司認被告未依取得遊戲點
    數之對價約定進行交易，然此係肇因於告訴人中華通訊公司
    系統辯識缺漏所造成，尤以在使用技術的場合，被告合法並
    付費使用網路電話（節費電話），且無積極變更告訴人中華
    通訊公司設置之辯識系統，並使之發生錯誤之情形，縱因而
    使告訴人中華通訊公司無法與中華電信公司拆帳獲得原本預
    計之利潤，然此與被告是否構成犯罪分屬二事，未可相提並
    論。第按刑事訴訟法第161條第1項規定：檢察官就被告犯罪
    事實，應負舉證責任，並指出證明之方法。對於其所訴之被
    告犯罪事實，應負提出證據及說服之實質舉證責任，倘所提
    出之證據，不足為被告有罪之積極證明，或其闡明之證明方
    法，無從說服法官以形成被告有罪之心證，基於無罪推定之
    原則，自應為被告無罪判決之諭知。而證據之取捨與證據之
    證明力如何，均屬法院得自由裁量、判斷之職權，茍其此項
    裁量、判斷，並不悖乎通常一般人日常生活經驗之定則或論
    理法則，又於判決內論敘其何以作此判斷之心證理由者，即
    不得任意指摘其為違法。茲原判決已詳敘就卷內證據調查之
    結果，而為綜合判斷、取捨，認不足證明被告確有公訴人所
    指訴之犯行，其得心證的理由已說明甚詳，且所為論斷從形
    式上觀察，亦難認有違背經驗法則、論理法則，或有其他違
    背法令之情形，自不容任意指為違法。公訴人提起上訴，仍
    執前開相同陳詞以被告確有使用不正方法而為爭執，復未提
    出其他積極事證證明被告確有何以不正方法自收費設備得利
    之犯行，其砌詞漫指原判決不當，尚無可取，上訴為無理由
    ，應予駁回。
九、本件被告經合法傳喚，無正當理由不到庭，爰不待其到庭陳
    述，逕為一造辯論判決。
據上論斷，應依刑事訴訟法第371條、第368條，判決如主文
本案經檢察官劉異海到庭執行職務。
中    華    民    國    99    年    9    月    21   日
                  刑事第十庭審判長法  官  宋  祺
                                  法  官  林孟宜
                                  法  官  高玉舜
以上正本證明與原本無異。
不得上訴。
                                  書記官  許雅淩
中    華    民    國    99    年    9     月    21    日

司法院資訊處製作；財團法人民間司法改革基金會備份。
